最高法院民事判決　　　　　　　　　　　　　　　　八十八年度台上字第七一○號
　　上　訴　人　丙○○
　　訴訟代理人　張福安律師
　　被 上訴 人　乙○○
　　　　　　　　甲○○
右當事人間請求塗銷所有權移轉登記等事件，上訴人對於中華民國八十七年五月四日
台灣高等法院台中分院第二審判決（八十五年度重上字第七號），提起上訴，本院判
決如左：
    主  文
原判決關於駁回上訴人請求被上訴人乙○○給付新台幣壹仟壹佰萬元本息之上訴及該
訴訟費用部分廢棄，發回台灣高等法院台中分院。
其他上訴駁回。
第三審訴訟費用，關於駁回其他上訴部分，由上訴人負擔。
    理  由
本件上訴人主張：伊與被上訴人乙○○於民國七十九年十月二十四日訂立信託契約，
將所有坐落南投縣埔里鎮○里段○○○段第三五○－一號土地面積一一二平方公尺，
應有部分六分之一及其上建號第二六三號門牌號碼南投縣埔里鎮○○路二八六號房屋
所有權全部移轉登記予乙○○。詎乙○○竟與被上訴人甲○○通謀而為虛偽之意思表
示，於八十三年六月十日以買賣為原因，將系爭房地之所有權移轉登記予甲○○，本
於侵權行為之法則，伊得請求確認被上訴人間之買賣關係不存在，及請求甲○○塗銷
系爭房地之所有權移轉登記。又乙○○違背管理系爭房地之任務，伊與乙○○間之信
賴基礎已不存在，爰以訴狀繕本之送達為終止伊與乙○○間信託契約之意思表示，信
託契約既已終止，伊得請求乙○○將系爭房地之所有權移轉返還予伊等情，先位聲明
，求為確認被上訴人間就系爭房地之買賣關係不存在，甲○○應將該房地之所有權移
轉登記塗銷，及乙○○應將該房地之所有權移轉登記予伊之判決。並主張倘被上訴人
間之買賣行為係屬真正，則乙○○所收受之買賣價金新台幣（下同）一千一百萬元自
屬不當得利，應返還予伊等情，備位聲明，求為命乙○○給付伊一千一百萬元及其法
定遲延利息之判決。
被上訴人乙○○則以：伊與上訴人間並無信託契約存在，該信託契約之當事人實為上
訴人及訴外人粘國西，粘國西於八十年二月十六日將系爭房地贈與伊，伊為該房地合
法之所有人，有權出售該房地及受領甲○○交付之買賣價金；被上訴人甲○○亦以：
伊係以一千一百萬元之價格向乙○○購買系爭房地，買賣契約為真正各等語，資為抗
辯。
原審以：系爭房地原為上訴人繼承取得之財產，於七十七年八月一日移轉登記予乙○
○，乙○○於八十三年六月十日以買賣為原因將之移轉登記予甲○○等情，有土地及
建物登記簿謄本可證。上訴人所主張信託契約之當事人為上訴人及粘國西，乙○○非
該信託契約之受託人，經上訴人於第一審八十三年十月十三日審理時，及上訴人之訴
訟代理人於第一審八十四年四月二十五日審理時為自認，乙○○顯不知上訴人將系爭
房地登記在其名下。粘國西為系爭房地信託契約之受託人，對系爭房地有管理處分之
權限，其於八十年二月十六日將系爭房地贈與乙○○，乙○○自因之取得系爭房地之
所有權。乙○○與甲○○於八十三年五月十三日訂立不動產買賣契約書，將系爭房地
以一千一百萬元之價格出售予甲○○，甲○○以台灣中小企業銀行埔里分行於八十三
年五月十三日所簽發，面額一百萬元之支票支付訂金一百萬元；以訴外人張國萍所交
付，八十三年五月二十三日期，面額五百萬元之支票支付第一期款五百萬元；以自己
設於台灣中小企業銀行埔里分行之帳戶，於八十三年六月一日轉帳五百萬元予乙○○
，支付尾款。有不動產買賣契約書、台灣銀行埔里分行八十三年十二月九日銀埔營字
第五○八四號函、支票影本、存摺影本可證，並經證人張國萍證述屬實。上訴人未提
出任何證據，空言主張乙○○與甲○○間之買賣契約係通謀虛偽意思表示，委無足取
，其訴請確認乙○○與甲○○間就系爭房地之買賣關係不存在及請求甲○○塗銷該房
地之所有權移轉登記，難謂有據。而乙○○並非系爭信託契約之當事人，上訴人依信
託契約終止後之法律關係，請求乙○○將系爭房地之所有權移轉登記予伊，即有未合
。故上訴人先位聲明之請求，為無理由，不應准許。又乙○○既為系爭房地之所有人
，自有權處分系爭房地，其收受甲○○給付之買賣價金一千一百萬元，無不當得利可
言。上訴人備位聲明，請求乙○○返還不當得利一千一百萬元及其法定遲延利息，為
無理由，亦不應准許。爰維持第一審所為上訴人敗訴之判決，駁回其上訴。
關於廢棄發回部分：
查移轉不動產物權之契約，須當事人互相表示意思一致，始能成立。原審既認定乙○
○不知上訴人將系爭房地登記在其名下，則乙○○與上訴人間自不成立移轉系爭房地
所有權之契約。果爾，乙○○似未合法取得系爭房地之所有權，其收受甲○○給付之
買賣價金一千一百萬元，是否不構成對於上訴人之不當得利，即不無研求之餘地。原
審未察，遽以前揭理由將上訴人此部分之上訴駁回，非無可議。上訴論旨，指摘於其
不利之此部分原判決不當，求予廢棄，非無理由。
關於駁回其他上訴部分：
原審認定被上訴人間就系爭房地所訂立之買賣契約為真正，上訴人訴請確認該買賣關
係不存在，及請求甲○○塗銷系爭房地之所有權移轉登記，為非正當，爰維持第一審
就此部分所為上訴人敗訴之判決，駁回其上訴，經核於法並無違背。而上訴人既不得
請求甲○○塗銷系爭房地之所有權移轉登記，乙○○自無從將之移轉登記予上訴人。
原審維持第一審就此部分所為上訴人敗訴之判決，理由雖然不同，結果並無二致，仍
非不可維持。上訴論旨，指摘原判決此部分為不當，求予廢棄，非有理由。
據上論結，本件上訴一部為有理由，一部為無理由，依民事訴訟法第四百七十七條第
一項、第四百七十八條第一項、第四百八十一條、第四百四十九條第二項、第七十八
條，判決如主文。
中      華      民      國    八十八    年      四      月      八      日
                              最高法院民事第四庭
                                  審判長法官  許  朝  雄
                                        法官  陳  國  禎
                                        法官  李  彥  文
                                        法官  陳  重  瑜
                                        法官  朱  建  男
      右正本證明與原本無異
                                              書  記  官
中      華      民      國    八十八    年      四      月    二十二    日
